【裁判字號】    98,保險上,10
【裁判日期】    980930
【裁判案由】    給付保險金
【裁判全文】
臺灣高等法院高雄分院民事判決        98年度保險上字第10號
上  訴  人  新光人壽保險股份有限公司
法定代理人  甲○○
訴訟代理人  黃訓章律師
            乙○○
            丙○○
被上訴人    丁○○
上列當事人間請求給付保險金事件，上訴人對於民國98年6 月26
日臺灣高雄地方法院98年度保險字第11號第一審判決提起上訴，
並經被上訴人為訴之追加，本院於98年9 月16日言詞辯論終結，
判決如下：
    主  文
上訴駁回。
第二審訴訟費用由上訴人負擔。
原判決第一項命上訴人給付之利息部分擴張自民國九十七年四月
十八日起算。
    事實及理由
一按於第二審為訴之變更或追加，非經他造同意，不得為之。但
  擴張應受判決事項之聲明者，不在此限，民事訴訟法第446 條
  第1 項、第255 條第1 項第3 款定有明文。本件被上訴人於起
  訴時聲明：上訴人應給付被上訴人1 千萬元，及自起訴狀繕本
  送達翌日，即民國98年1 月11日起至清償日止，按年息10% 計
  算之利息（見原審卷第38頁），嗣於本院審理中追加請求利息
  以上訴人收受其請求理賠申請日後15日，即自97年4 月18日起
  算（見本院卷第66頁），乃屬擴張應受判決事項之聲明，依上
  開規定自應准許。
二被上訴人起訴主張：訴外人戊○○於96年10月11日，以自身為
  被保險人，在高雄市小港機場刷卡向上訴人投保新臺幣（下同
  ）1 千萬元之旅遊保險契約（下稱系爭保險契約），保險期間
  自96年10月11日起至同年月25日止，並指定被上訴人為受益人
  。嗣於96年10月21日戊○○與被上訴人、兩人所生子女劉庚○
  一同前往高雄縣大寮鄉潮寮村高屏溪畔烤肉、抓蝦、釣魚時，
  不慎於同日下午3 時10分意外溺斃（下稱系爭事故），依約上
  訴人自應給付保險金。詎上訴人竟以被上訴人未證明戊○○係
  意外傷害死亡為由，拒絕給付保險金，爰依系爭保險契約提起
  本訴等語。求為判決：(一)上訴人應給付被上訴人1 千萬元，及
  自97年4 月18日起至清償日止，按年息10% 計算之利息。(二)願
  供擔保准予宣告假執行。（原審為被上訴人勝訴之判決，經上
  訴人聲明不服）於本院聲明如主文所示。
三上訴人則以：系爭契約之意外身故保險金之理賠係以「意外傷
  害事故」為要件，惟相驗屍體證明書之死亡方式係記載為「不
  詳」而非「意外」，被上訴人自應先證明被保險人戊○○係因
  意外傷害事故死亡，上訴人始有給付保險金之義務。又戊○○
  並無工作收入，且原投保逾10年之保單於95年11月16日，因無
  力負擔保費而向訴外人國泰人壽保險股份有限公司（下稱國泰
  人壽公司）辦理解約，卻自96年6 月5 日起，開始密集投保高
  額之旅行平安險，並指定離婚多年且已另組家庭之被上訴人為
  受益人，實不合常理。又戊○○之子劉庚○於事發後，經警訊
  問多次表示戊○○並未投保任何保險；戊○○之弟己○洲亦表
  示戊○○不會游泳，未見過其購買泳衣，且自戊○○左手裝義
  肢，縱天氣熱，戊○○仍穿長袖，自無著泳衣之必要，足認被
  保險人之死亡非屬意外，而為自殺等語置辯。於本院聲明：
  (一)原判決廢棄。(二)被上訴人在第一審之訴及假執行之聲明均駁
  回。
四兩造所不爭執之事項：
(一)訴外人戊○○於96年10月11日以自己為被保險人，向上訴人投
  保系爭保險契約（保險期間自96年10月11日起至同年月25日止
  ），戊○○嗣於保險期間之96年10月21日下午3 時10分許，經
  發現在高雄縣大寮鄉潮寮村高屏溪溺斃死亡。上訴人於被上訴
  人以系爭保險契約之受益人身份通知理賠時拒絕給付保險金。
(二)若戊○○係因意外死亡，則被上訴人得請求之金額為1 千萬元
  ，及自請求日後第16日即97年4 月18日起至清償日止，按年息
  10% 計算之利息。
五協商整理兩造爭點如下：被保險人戊○○是否符合系爭保險契
  約條款所約定之意外事故死亡之要件？若是，上訴人有無依系
  爭保險契約給付保險金之義務？
六按意外傷害保險係在承保被保險人非由疾病引起之外來突發事
  故所致傷害及其所致殘廢或死亡之損失，而人之傷害或死亡之
  原因，其一來自內在原因，另一則為外來事故（意外事故），
  所謂外來事故（意外事故），係指內在原因以外之一切事故而
  言，其事故之發生為外來、偶然而不可預見。意外傷害保險契
  約之受益人請求保險人給付保險金，雖應證明被保險人係因意
  外事故而受傷害，惟受益人如證明該事故確已發生，且依經驗
  法則，其發生通常係外來、偶然而不可預見者，應認其已盡證
  明之責。於此情形，保險人如抗辯其非屬意外，自應就其抗辯
  之事實負證明之責，始符合舉證責任分配之原則。（參見最高
  法院96年度台上字第28號判決意旨）
七經查：系爭保險契約之被保險人戊○○於保險期間，即96年10
  月21日下午3 時10分經被上訴人及兩人之未成年子女劉庚○發
  現浮屍在高雄縣大寮鄉潮寮村高屏溪，嗣由檢察官會同法醫相
  驗結果，確認戊○○係溺斃，且體內所採之液體與浮屍現場死
  亡地點所採淡水液體檢驗結果，乃無法排除為同一來源之可能
  性一節，有臺灣高雄地方法院檢察署相驗屍體證明書及法務部
  法醫研究所法醫所（96）醫證字第0961101875號法醫證物審查
  鑑定書在卷可憑（見原審卷第7 頁、臺灣高雄地方法院檢察署
  96年度相字第1827號相驗卷第323 頁至326 頁），足認戊○○
  確於保險期間在高雄縣大寮鄉潮寮村高屏溪溺斃，且其死亡原
  因可排除係因疾病之內在原因所致。又查：系爭保險事故發生
  當日係戊○○計劃帶劉庚○出遊，恰被上訴人到訪，3 人遂結
  伴前往高屏溪畔，且該處確有民眾從事釣魚活動，嗣劉庚○與
  被上訴人離開該處外出購買飲料，戊○○曾以行動電話聯絡告
  知劉庚○順便購買薄荷糖，詎2 人購得飲料及薄荷糖返回高屏
  溪畔時，即發現戊○○浮屍溪內一節，業據戊○○之子劉庚○
  於偵訊時陳述明確（見前揭相驗卷第13頁至第14頁），且有不
  排除劉庚○為戊○○與被上訴人親子女可能（其親子關係機率
  預估為99.00000000%）之高雄市政府警察局96年12月11日高巿
  警鑑字第（096）0000000號鑑驗書、96年10月21日下午2 時28
  分在統一超商購買水蜜桃薄荷糖之統一發票、戊○○所有0000
  000000行動電話暨被上訴人0000000000行動電話通聯紀錄，及
  本院查詢高雄縣政府警察局林園分局有關系爭保險事故所在處
  所可否從事烤肉及放蝦籠等活動，該局以98年9 月1 日高縣林
  警偵字第0980034541號函覆該處係無人管理之開放空間，任何
  人均可從事烤肉及放蝦籠等活動在卷可稽（見同上相驗卷第24
  2 頁、第167 頁、第76頁至第129 頁、本院卷第41頁至第42頁
  ），足認戊○○於發生系爭保險事故前，係計劃帶劉庚○至有
  他人在場之溪畔遊玩，而系爭保險事故發生前1 人留在溪畔，
  則係因劉庚○與被上訴人外出購物。據此，依經驗法則而言，
  戊○○原計劃攜劉庚○外出遊玩，臨時加入前夫即被上訴人，
  而戊○○單獨留在現場，又係因劉庚○臨時起意才外出購物，
  甚至途中劉庚○尚接獲戊○○來電要求順便買糖，一般人均無
  從在此情形下可預見與幼子劉庚○同遊中且計劃享用糖果之戊
  ○○會浮屍於高屏溪，應認此事故之發生通常係外來、偶然而
  不可預見者，則揆諸上開說明，應認受益人即被上訴人已盡證
  明之責。於此情形，保險人即上訴人如抗辯其非屬意外，自應
  就其抗辯之事實負證明之責，始符合舉證責任分配之原則。
八至上訴人辯以：1.被上訴人應先就戊○○為意外死亡負舉證責
  任，惟其僅證明戊○○為溺水窒息死亡，而未證明有外來、突
  發要件，自不符意外死亡保險理賠要件；2.依最高法院近來見
  解，意外事故之舉證責任在受益人，上訴人應不負證明戊○○
  非因外來突發意外事故死亡之責；3.戊○○應非意外事故死亡
  ，因其自96年6 月5 日起，開始密集投保高額之旅行平安險，
  從未間斷，甚至重複投保，並指定離婚多年且已另組家庭之被
  上訴人為受益人，而非獨子劉庚○，乃不合常理；4.戊○○無
  工作收入，經濟困難，原投保逾10年之保單於95年11月16日，
  因無力負擔保費而向國泰人壽公司辦理解約，卻連續投保高額
  旅行平安險；5.劉庚○曾向警方表示戊○○未投保，惟其曾與
  戊○○買旅遊平安險，其說謊動機可疑；6.依戊○○之弟己○
  洲所述，戊○○不會游泳、不穿泳衣、常穿長袖，且當日戊○
  ○未下水，無換穿泳衣必要；7.被上訴人及劉庚○均表示事故
  當日才邀約，惟扣得之發票顯示戊○○前一日即已購買烤肉用
  品，其等所述顯有不符；諸此種種均與經驗法則或社會通念有
  違，被上訴人僅以相驗屍體證明書證明系爭事故為意外死亡，
  自有未足等語。惟查：
1.戊○○死亡後經檢察官相驗、協同法醫師解剖、送請法務部法
  醫研究所鑑定、鑑定劉庚○血緣、調閱戊○○及被上訴人系爭
  保險事故發生前後通聯紀錄、搜索戊○○住處、監聽被上訴人
  通話近1 個月、勘驗現場等偵查5 月餘後，核發之相驗屍體證
  明書固僅載明直接引起戊○○死亡之原因為溺斃，而對死亡方
  式未認定為意外，並記載為不詳，惟檢察官向戊○○家屬告知
  偵查結果無他殺嫌疑，家屬無意見等節，有上開相驗卷、97年
  3 月26日訊問筆錄及96年甲字第1827號相驗屍體證明書在卷可
  憑（見相驗卷第330 頁至第332 頁）。而戊○○為離婚單親婦
  女，與自幼監護之獨子劉庚○依附關係必然緊密，於假日應其
  要求外出遊玩，且非至人跡罕至之溪畔釣魚烤肉放蝦籠，並無
  何違反常情之處。佐以戊○○左手前臂截肢，身著泳裝入溪內
  放置蝦籠時僅1 人在場，於溪內不慎滑入水中受困而溺斃，且
  系爭保險事故發生後，警員協同劉庚○返回現場，確自該處找
  到放在溪水裡面之蝦籠1 只、岸邊有劉庚○及戊○○之拖鞋各
  1 雙，亦有警詢筆錄在卷可據（見相驗卷第159 頁），依經驗
  法則以觀，尚無何詭異之處，被上訴人已盡證明戊○○非因疾
  病之內在原因所致死亡，且其溺斃之發生通常係外來、偶然而
  不可預見者，業如前述，則相驗屍體證明書雖未記載戊○○為
  意外死亡，惟並不影響被上訴人所主張戊○○死亡各節為意外
  事故，是以揆諸上開說明，自應由抗辯其非屬意外之上訴人，
  就其抗辯之事實負證明之責。
2.戊○○自96年6 月5 日起，開始密集投保高額之旅行平安險，
  係因其於96年6 月5 日、7 月9 日出境至國外旅遊、於同年6
  月16日、25日前往臺北、澎湖馬公旅遊，另於暑假期間亦與劉
  庚○前往臺北一情，業據劉庚○於警詢陳述明確（見同上相驗
  卷第157 頁），並有上訴人不爭執其真正之出遊照片、戊○○
  護照、香港特別行政區政府入境事務處入境許可證、機位電腦
  代號及立榮航空訂位紀錄單等影本在卷可佐（見本院卷第47頁
  、第53頁至第58頁），因出外旅遊前購買旅行平安險已為一般
  人之習慣，以戊○○上開期間密集外出旅遊，故而密集購買旅
  行平安險亦合乎常情。再以戊○○最後一次購買之旅行平安險
  保額為1 千萬元，其保險費僅1,253 元，並非高額，自無從僅
  以其在此之前曾連續購買旅行平安險，及已支出1 萬餘元保險
  費而認定其投保動機及目的可疑，且係為自殺以謀取保險金。
  又縱其係為自殺以謀取保險金，依常情而言，應係以獨子劉庚
  ○為受益人，而非已離婚之被上訴人，此亦係檢察官恐被上訴
  人為謀取該1 千萬元保險金而偵查監聽被上訴人之故。因戊○
  ○多次協同劉庚○至外地出遊，購買旅遊平安險時自無以同行
  者為受益人之可能，則戊○○以未同遊之被上訴人為受益人，
  尚無可議之處。
3.戊○○於91年至94年間仍有收入，且未曾積欠銀行任何債務，
  亦未請領信用卡一節，有財團法人金融聯合徵信中心戊○○信
  用資料及稅務電子閘門財產所得調件明細表在卷可憑（見本院
  卷第30頁至第36頁），足認戊○○最近2 年雖無所得資料，惟
  亦未有任何債務，信用堪屬良好。又依劉庚○所述，戊○○領
  有多項補助，另被上訴人每月固定給付生活費等語（見同上相
  驗卷第157 頁），亦有郵局儲金簿影本在卷可稽（見同上相驗
  卷第168 頁至第191 頁），亦即戊○○並非全無收入，而係每
  月仍有固定收入，則戊○○既無任何債務，每月復有固定收入
  ，尚難認其係經濟困難。縱然戊○○前投保國泰人壽公司之保
  險曾因無力負擔保費而辦理解約，惟乃屬95年11月17日之情事
  ，亦有國泰人壽公司98年5 月14日國壽字第0980050415號函附
  卷可佐（見原審卷第99頁至第100 頁）。戊○○係於國泰人壽
  公司解除保險契約後7 個月才開始投保旅遊平安險，事隔半年
  以上，則該期間經濟無困難，再加上確有出外旅遊情事，自無
  從以其曾解除保險契約而認定戊○○投保系爭保險契約係為自
  殺領取保險金。至戊○○於投保國泰人壽公司保險後發生左手
  截肢，有無可疑之處，既未經國泰人壽公司質疑，復給付保險
  金，且雙方繼續維持契約逾10年，有上開函文在卷可據，自難
  以10餘年前事故與系爭保險事故為任何聯想，並以之證明戊○
  ○係自殺。
4.劉庚○（84年8 月2 日生）於戊○○死亡時（96年10月21日）
  年僅12歲，甫上國中一年級，曾向警方表示戊○○未投保等語
  ，而事實上其曾與戊○○買旅遊平安險一節，固有警詢筆錄及
  壽險公會投保紀錄查詢表、新光旅行平安保險要保書在卷可憑
  （見相驗卷第21頁反面至第22頁、第58頁至第65頁），惟劉庚
  ○突逢相依為命之母親亡故，本難期待其如成人般冷靜沈著回
  答檢警人員之詢問，則其前後所述不符，尚難認其係為說謊，
  再以其年幼，是否確實明瞭警方所詢問之內容，以及人壽保險
  及旅遊平安保險之差異，均難以判斷，如此自不得以辛○延所
  述而認定戊○○係自殺。
5.另依戊○○之弟己○洲所述，戊○○不會游泳、不穿泳衣、常
  穿長袖，且當日戊○○未下水，無換穿泳衣必要等語，惟檢察
  官搜索戊○○住處扣得戊○○生前曾與劉庚○同著泳裝戲水之
  照片數紙，有該照片在卷可證（見相驗卷第195 頁至第196 頁
  ），且為上訴人所不爭執（見本院卷第48頁至第49頁）。而己
  ○洲雖為戊○○之弟，惟住在臺中縣東勢鎮○○街317 巷54號
  ，未與戊○○母子同住高雄縣鳳山市○○路15號5 樓之4 ，既
  然己○洲未同住一處或鄰近，佐以系爭保險事故發生後，檢察
  官於監聽期間自高雄縣政府社會處得知戊○○在臺中之親屬平
  時沒有互動，不願協助照顧劉庚○，亦有臺灣高雄地方法院檢
  察署檢察事務官偵查報告在卷可稽（見相驗卷第311頁）。如
  此自難以己○洲片斷印象取代戊○○確曾著泳裝下水拍得之照
  片，並認定戊○○於系爭事故發生時著泳裝入水非其日常所為
  。另依常情，戊○○若係為自殺而投水，以其配戴義肢，平時
  均有穿長袖之習慣而言，實無換穿泳裝自暴左手截肢缺陷之可
  能。因此無從依己○洲所述，認定戊○○穿泳裝入水係為自殺
  。
6.被上訴人及劉庚○固均表示事故當日才邀約，惟扣得之發票顯
  示戊○○前1 日即已購買烤肉用品一節，有警詢筆錄及統一發
  票在卷可憑（見相驗卷第17頁、第22頁、第24頁、第155 頁、
  第167 頁），因被上訴人加入劉庚○母子出遊，確係於系爭保
  險事故當日，業據被上訴人及劉庚○於偵查中陳述相符（見相
  驗卷第17頁、第22頁），至烤肉用品究於前1 日或當日購買，
  顯與戊○○是否投水自殺無關。
7.綜上，上訴人抗辯戊○○非屬意外，惟未能舉證以實其說。因
  被上訴人已證明被保險人戊○○符合系爭保險契約條款所約定
  之意外事故死亡之要件，而上訴人不爭執若戊○○係因意外死
  亡，則被上訴人得請求之金額為1 千萬元，及自請求日後第16
  日即97年4 月18日起至清償日止，按年息10% 計算之利息（見
  本院卷第51頁、第66頁），是以上訴人自應依系爭保險契約給
  付上開保險金及利息之義務。
九綜上所述，被上訴人本於系爭保險契約法律關係，請求上訴人
  給付1 千萬元，及自98年1 月11日起至清償日止，按年息10%
  計算之利息，為有理由，應予准許。是則原審判命上訴人如數
  給付，於法並無不合。上訴意旨指摘原判決不當，求予廢棄改
  判，為無理由，應予駁回其上訴。另被上訴人本於上開法律關
  係追加擴張請求請求上訴人給付1 千萬元自97年4 月18日起至
  98年1 月10日止按年息10% 計算之利息，亦有理由，應予准許
  。
十據上論結，本件上訴為無理由，依民事訴訟法第449 條第1項
  、第78條，判決如主文。
中    華    民    國    98    年    9     月    30    日
                            民事第四庭
                                審判長法官  蔡文貴
                                法      官  黃科瑜
                                法      官  謝靜雯
以上正本證明與原本無異。
如對本判決上訴，須於判決送達後20日內向本院提出上訴狀，其
未表明上訴理由者，應於上訴後20日內向本院提出上訴理由書（
均須按他造當事人之人數附繕本）。上訴時應提出委任律師或具
有律師資格之人之委任狀，並依附註條文規定辦理。
中    華    民    國    98    年    9     月    30    日
                                書  記  官  唐奇燕
附註：
民事訴訟法第466條之1：對於第二審判決上訴，上訴人應委任律
師為訴訟代理人，但上訴人或其法定代理人具有律師資格者，不
在此限。


司法院資訊處製作；財團法人民間司法改革基金會備份。
